【裁判字號】    94,聲判,15
【裁判日期】    950306
【裁判案由】    聲請交付審判
【裁判全文】
臺灣桃園地方法院刑事裁定              94年度聲判字第15號
聲  請  人  乙○○
代  理  人  許明桐律師
被      告  甲○○
上列聲請人因被告偽造有價證券案件，不服臺灣高等法院檢察署
檢察長中華民國94年7 月12日，94年度上聲議字第1674號駁回聲
請再議之處分（原不起訴處分案號：臺灣桃園地方法院檢察署93
年度偵字第11332 號），聲請交付審判，本院裁定如下：
    主  文
聲請駁回。
    理  由
一、本件聲請交付審判意旨略以：聲請人乙○○因告訴被告甲○
    ○偽造有價證券案件，經台灣桃園地方法院檢察署（下稱桃
    園地檢署）檢察官以93年度偵字第11332 號不起訴處分，聲
    請人不服向台灣高等法院檢察署（下稱台灣高檢署）聲請再
    議，經該署以94年度上聲議字第1674號駁回再議，聲請人於
    94年7 月26日收受該駁回再議之處分書，至感不服，爰依法
    聲請交付審判，聲請交付審判意旨如交付審判狀所載（如附
    件）。
二、查本件桃園地檢署檢察官依據偵查結果為不起訴處分之理由
    ，及臺灣高檢署續為駁回再議聲請處分之理由，略為：
  (一)被告甲○○確向銀行貸款500 萬元，而其中480 萬元存入被
    告之母賴林芳子帳戶一情，有萬通商業銀行90年2 月23日存
    摺存款提款單、定期性存款單、存款單影本附卷可稽。而本
    件貸款，被告、告訴人雙方所爭執者，無非係該貸款係如告
    訴人（即聲請人）所述被告要償還積欠賴林芳子之款項？抑
    或如被告所述要供告訴人周轉而貸？而依告訴人所述，被告
    亦向告訴人借款6,34萬8 千元標購房地，並在89年4 月27日
    之借據上蓋印，惟被告否認此部分，並向本署提出偽造文書
    告訴，由本署分93年度偵字第8444號案偵辦中，然倘告訴人
    此部分所述為真，被告向告訴人借錢尚須書立借據，兩造間
    之親情實已淡薄，告訴人倘向被告借錢簽立本票，非不可想
    像，也可知被告實無何資金。且依告訴人於93年7 月1 日遞
    交予台灣桃園地方法院之民事言詞辯論準備書狀所述，賴林
    芳子於90年1 月間，得知股票將會上漲，遂催促被告還錢，
    且賴林芳子雖非富豪，亦頗有積蓄，然質之證人賴林芳子，
    其稱480 萬元之後並未動用，轉存台灣銀行，賴林芳子與被
    告為母子關係，賴林芳子明知被告並無何資金支應，當不會
    欺騙被告貸款還錢，使被告背負銀行利息，是告訴人指稱貸
    款係償還借款，尚難遽予採信。
  (二)再質之告訴人稱被告貸款簽約時並未前往銀行，然點呼告訴
    人帶同到庭之證人賴孟麗即告訴人之女入庭，證人賴孟麗卻
    稱告訴人亦陪同前往，告訴人方稱伊沒有進去，當時同開一
    部車，各人辦各人的事，伊不知道云云，惟一家人同開一部
    車赴同一地點，告訴人豈有不知被告與賴孟麗至銀行貸款。
    告訴人欲隱瞞其與該貸款相關事宜，足見該貸款與其相關，
    否則何必如此，被告所辯當非子虛烏有。而告訴人所指偽造
    之本票，經連同告訴人提出之文件、被告當庭所書之字跡送
    法務部調查局鑑驗，因本票上字僅少量阿拉伯數字，且筆劃
    線條簡單，不易表現出書寫者之筆跡特性，故難以鑑定，此
    有法務部調查局93年11月12日調科貳字第09300454120 號函
    在卷可稽。又1 人擁有多個印章，實屬常事，本票上之告訴
    人之印，告訴人雖否認係其所印，然亦無何證據證明係被告
    偽造。至告訴人指稱被告於民國93年9 月20日偵查庭多次表
    示本票係告訴人要公司女性員工開具，賴林芳子當庭斥責後
    ，被告隨即表示本票不是伊開的，是請的女孩子開的一節，
    經本署勘驗庭訊錄影光碟，當時庭訊時，檢察官係提示告訴
    人所提之支票供被告辨認，被告稱支票上之字跡係告訴人公
    司小姐書寫，並非指本票，告訴人顯有所誤會，此有偵訊筆
    錄、光碟、勘驗筆錄可稽。尚難為不利被告犯罪事實之認定
    。
  (三)台灣高檢署處分書則以：聲請人乙○○係被告甲○○之父親
    ，家族之間金錢往來頻繁。聲請人乙○○曾向臺灣桃園地方
    法院提起確認本件系爭本票係偽造之民事訴訟（93年度桃簡
    字第586 號）於93年9 月16日法院審理時，被告甲○○當庭
    表示：「我身為原告（即乙○○）之子，十分感謝原告的養
    育之恩，我也對於兩造之間因誤會而產生這麼多的官司，深
    感抱歉。我對於本票裁定，我不會再聲請執行。就本件五百
    萬元的本票，票號是TH0000000 號，我同意拋棄此筆債權，
    不再向原告求償。」。聲請人乙○○當庭亦表示：「臺灣桃
    園地方法院檢察署93年度偵字第11332 號這件我們相信是一
    場誤會。我不再追究被告（指甲○○）的刑事責任，並向檢
    察官表示我不追究的意思。」，有民事審判筆錄影本在卷可
    稽。如果系爭本票係被告甲○○所偽造，聲請人乙○○為何
    要向法院表示係一場誤會，不追究被告甲○○之刑事責任。
    綜上所述，並無證據足以證明被告甲○○有偽造聲請人乙○
    ○本票之犯行，原不起訴處分書並無違誤之處。
三、而按新修正刑事訴訟法第258 條之1 規定告訴人得向法院聲
    請交付審判，係新增對於「檢察官不起訴或緩起訴裁量權」
    制衡之一種外部監督機制，法院僅就檢察官所為不起訴或緩
    起訴之處分是否正確加以審查，以防止檢察機關濫權，依此
    立法精神，同法第258 條第3 項規定法院審查聲請交付審判
    案件時「得為必要之調查」，其調查證據之範圍，自應以偵
    查中曾顯現之證據為限；而同法第260 條對於不起訴處分已
    確定或緩起訴處分期滿未經撤銷者得再行起訴之規定，其立
    法理由說明該條所謂不起訴處分已確定者，包括「聲請法院
    交付審判復經駁回者」之情形在內，是前述「得為必要之調
    查」，其調查證據範圍，更應以偵查中曾顯現之證據為限，
    不得就告訴人新提出之證據再為調查，亦不得蒐集偵查卷以
    外之證據，否則，將與刑事訴訟法第260 條之再行起訴規定
    ，混淆不清，亦將使法院兼任檢察官而有回復「糾問制度」
    之虞；且法院裁定交付審判，即如同檢察官提起公訴使案件
    進入審判程序，是法院裁定交付審判之前提，必須偵查卷內
    所存證據已符合刑事訴訟法第251 條第1 項規定「足認被告
    有犯罪嫌疑」檢察官應提起公訴之情形，亦即該案件已經跨
    越起訴門檻，否則，縱或法院對於檢察官所認定之基礎事實
    有不同判斷，但如該案件仍須另行蒐證偵查始能判斷應否交
    付審判者，因交付審判審查制度並無如同再議救濟制度得為
    發回原檢察官續行偵查之設計，法院仍應依同法第258 條之
    3 第2 項前段規定，以聲請無理由裁定駁回，合先敘明。
四、次按犯罪事實應依證據認定之，無證據不得認定其犯罪事實
    ，刑事訴訟法第154 條第2 項定有明文；又告訴人之告訴，
    係以使被告受刑事訴追為目的，是其陳述是否與事實相符，
    仍應調查其他證據以資審認；而犯罪事實之認定，應憑證據
    ，如未能發現相當證據，或證據不足以證明，自不能以推測
    或擬制之方法，以為裁判基礎；另認定不利於被告之事實，
    須依積極證據，苟積極證據不足為不利於被告事實之認定時
    ，即應為有利於被告之認定，更不必有何有利之證據（最高
    法院40年臺上字第86號及30年上字第816 號判例意旨足資參
    照）。經查：
  (一)被告甲○○固不否認有於93年3 月間，持系爭票號TH000000
    0、 發票日為90年2 月23日、到期日為91年2 月22日、面額
    新台幣（下同）500 萬元、發票人為乙○○之本票乙紙（下
    稱系爭本票），向本院聲請本票准許強制執行，並於93年3
    月30日經本院裁定准許系爭本票強制執行（本院93年度票字
    第1772號）等事實，惟堅詞否認有偽造系爭本票之犯行。而
    告訴人乙○○（即本件聲請人）雖於偵查中一再指述系爭本
    票上發票人欄所蓋印之「乙○○」印文，並非其本人所有及
    蓋印，發票日及到期日欄所書寫之日期數字亦非其本人所書
    寫，嗣經檢察官將告訴人乙○○、被告甲○○、證人賴孟麗
    、賴林芳子等人於93年9 月30日當庭命書寫之阿拉伯數字各
    1 份及告訴人乙○○、被告甲○○平日書寫之文件數件，與
    系爭本票原本送請法務部調查局鑑定系爭本票上之數字係由
    以上4 人何人書寫，經法務部調查局鑑定結果認因待鑑字跡
    僅少量阿拉伯數字，由於其筆劃線條簡單，不易表現出書寫
    者之筆跡特性，故歉難鑑定，有該局93年11月12日調科貳字
    第09 300454120號函在卷可稽（見偵查卷(二)第159 頁）。是
    依前開鑑定結果，已難依系爭本票中發票日及到期日欄數字
    填寫部分據以認定本票究係告訴人乙○○所簽發，或係由被
    告甲○○、證人賴孟麗、賴林芳子何人所偽造，甚或係由以
    上4 人以外之人所偽造，是雖告訴人乙○○指稱系爭本票非
    由其本人所簽發，然亦未能依此即認定係被告甲○○所偽造
    。
  (二)又告訴人乙○○係以伊沒有向被告借錢，根本不須要簽本票
    給他，且伊做生意都用支票從未用過本票，本票上印章跟伊
    公司所用之章不符，本票上字跡不是伊所填寫等事由，而認
    系爭本票是被告甲○○為抵銷他欠伊的錢所偽造之指訴內容
    ，縱證明告訴人本身並未簽發系爭本票並用印等情，並無從
    證明被告甲○○曾於何時、何地，在上開本票上有何偽造系
    爭本票之犯行，聲請人乙○○顯係以被告提出系爭本票向本
    院聲請准許強制執行之人，而為臆測，其指訴顯屬推測之詞
    ，尚不得據為認定被告即有偽造有價證券犯行之證據。
  (三)再者，被告甲○○所辯係告訴人即伊父親乙○○於90年2 月
    間向伊表示亟須資金週轉，要求伊以伊所有桃園縣蘆竹鄉○
    ○路○ 段231 巷39號房地，向銀行辦理抵押貨款500 萬元供
    其運用，告訴人嗣在張修錦面前交予伊系爭本票供借款擔保
    之用，伊始於90年2 月22日以前開房地向遠通商業銀行南崁
    分行（現已更名為中國信託商業銀行蘆竹分行）貸得500 萬
    元，90年2 月23日告訴人即自其帳戶提領其中480 萬元，並
    分成130 萬元、350 萬元匯入伊母親賴林芳子所有萬通商業
    銀行帳號00000000000000號帳戶內一節，核與證人被告甲○
    ○之配偶張修錦於偵查中證述之情節相符（見偵字第11332
    號卷第182 、183 頁），並有卷附土地建築改良物抵押權設
    定契約書1 份、萬通商業銀行帳號00000000000000綜合存款
    存摺帳戶往來明細表1 份、萬通商業銀行存摺存款提款單2
    份、定期性存款單、存款單、賴林芳子所有萬通商業銀行綜
    合存款存摺往來明細影本各1 份可稽，告訴人乙○○於本院
    93年度桃簡字第586 號確認票據偽造事件（即告訴人乙○○
    以甲○○為被告就系爭本票向本院提起系爭本票係屬偽造之
    案件）審理時復不否認有填寫前揭萬通商業銀行存摺存款提
    款單、定期性存款單、存款單，自被告甲○○前揭綜合存款
    帳戶提領480 萬元，並分成130 萬元、350 萬元兩筆金額匯
    入賴林芳子之上開帳戶之情（有本院93年度桃簡字第586 號
    事件言詞辯論筆錄影本1 份附卷為憑），稽此，被告辯稱係
    告訴人向伊借貸500 萬元始簽發系爭本票予伊收執一節，似
    非全屬無據。又縱認被告甲○○前開所辯各節，經告訴人乙
    ○○提出被告於89年間向本院民事執行處標購桃園縣蘆竹鄉
    ○○路○ 段23 1巷39號房地向告訴人借貸634 萬8 千元尚未
    償還，告訴人不可能再向被告借貸500 萬元，及提領自被告
    帳戶內之480 萬元係被告償還所積欠賴林芳子之借款等事證
    （有證人賴孟麗於偵查人之證詞、卷附本院判決及確定證明
    書、律師函、借據、賴林芳子貸款予被告之銀行提款記錄等
    數件為證），且經告訴人就系爭本票向本院提起確認本票債
    權不存在之訴，經本院以93年度桃簡字第1685號判決被告敗
    訴，而堪認被告前開所辯各節均不實在，惟被告在被判罪確
    定之前，應被推定為無罪及被告並無自證無罪之義務，均為
    刑事訴訟之基本原則，被告否認犯罪所持之辯解，縱無可取
    ，仍不得因此資以為反證其犯罪之論據（最高法院87年度台
    上字第3471號判決參照）。是本件縱如聲請人所稱被告取得
    訟爭本票之過程有前後供述不一，自相矛盾之處，仍不得以
    此為反證被告犯罪之論據。
  (四)復按民事證據法則與刑事證據法則有別，如民事訴訟法第27
    9 條第1 項規定「當事人主張之事實，經他造於準備書狀內
    或言詞辯論時或在受命法官、受託法官前自認者，無庸舉證
    」，然刑事訴訟法第156 條第1 項、第2 項則規定「被告之
    自白，非出於強暴、脅迫、利誘、詐欺、疲勞訊問、違法羈
    押或其他不正之方法，且與事實相符者，得為證據」，「被
    告或被告之自白，不得作為有罪判決之惟一證據，仍應調查
    其他必要之證據，以察其是否與事實相符」，從上開法條規
    定，刑事訴訟就「自白」之證據法則與民事訴訟就「自認」
    之證據法則，顯然有所差異（最高法院79年度臺上字第812
    號判決意旨亦同見解）；又按刑事被告依法不負自證無罪之
    義務，且刑事案件之追訴，本諸無罪推定原則，須提出證據
    ，同時說服至無合理懷疑之地步，始能謂被告有罪，較之民
    事事件，僅於舉證責任分配之證據優勢法則，取決何者可信
    ，而刑事被告須已無合理懷疑之程度，否則不能對被告為剝
    奪生命、身體、自由法益之有罪判決，二者顯然不能相提而
    論。聲請人認被告持有他人簽發之本票者，應就該本票來源
    、何人簽發交付、作何用途等提出合理之證據、說明，否則
    即難辭偽造有價證券之罪責，如無法為相當之證明或其供述
    違反經驗法則，即應為被告不利之認定云云，顯係混淆民事
    證據法則與刑事證據法則，洵非的論。
  (五)至臺灣高等法院檢察署處分書意旨認告訴人乙○○於前述本
    院93年度桃簡字第586 號確認系爭本票係偽造之民事案件審
    理時當庭表示是一場誤會，不再追究之意，而認系爭本票非
    被告所偽造云云，與本院前開認定之理由不同，惟該處分書
    認並無證據足認被告有偽造系爭本票一節，則與本院前開認
    定之事實相符，聲請人以高檢署處分書隻字不提逕以和解中
    之陳述駁回再議，顯有適用法律錯誤之瑕疵云云，尚非可採
    。
五、基上說明，本件聲請人所提證據尚未能達確信被告偽造有價
    證券犯行為真實之程度，此外復查無其他積極之證據足以證
    明被告甲○○有何上開犯行，自屬不能證明被告犯罪，準此
    ，本件台灣桃園地方法院檢察署檢察官及台灣高等法院檢察
    署檢察長均認被告涉犯之偽造有價證券罪嫌不足，各為不起
    訴、駁回再議聲請之處分，其結論於法並無違誤之處，且所
    論證之理由，亦無違反經驗法則、論理法則或其他證據法則
    之處。聲請意旨指摘上開不起訴處分書及處分書採證有誤，
    揆諸前述理由，認聲請人所為交付審判之聲請為無理由，應
    予駁回，爰裁定如主文。
據上論斷，應依刑事訴訟法第258 條之3 第2 項前段，裁定如主
文。
中    華    民    國    95    年    3     月    6     日
                  刑事第七庭審判長法  官  林惠霞
                                  法  官  劉為丕
                                  法  官  賴淑美
以上正本證明與原本無異。
不得抗告。
                                  書記官  陳恩如
中    華    民    國    95    年    3     月    6     日


司法院資訊處製作；財團法人民間司法改革基金會備份。
